【裁判字號】    99,重上更(二),12
【裁判日期】    990730
【裁判案由】    偽造文書
【裁判全文】
臺灣高等法院臺南分院刑事判決    99年度重上更(二)字第12號
上  訴  人  臺灣嘉義地方法院檢察署檢察官
被      告  甲○○
上列上訴人因被告偽造文書案件，不服臺灣嘉義地方法院92年度
簡上字第9號中華民國93年11月17日第一審判決（聲請簡易判決
處刑書案號：臺灣嘉義地方法院檢察署91年度偵字第6449號），
提起上訴，判決後經最高法院第二次發回更審，本院判決如下：
    主  文
上訴駁回。
    理  由
一、臺灣嘉義地方法院檢察署檢察官91年度偵字第6449號簡易判
    決處刑書以：被告甲○○基於行使偽造私文書之犯意，明知
    其所經營之松霖綠化工程有限公司（下稱松霖公司），於民
    國89年12月18日，在榮民工程股份有限公司台北市地○街施
    工處（下稱榮工處）竹圍施工所工地（原起訴意旨誤載為桃
    園縣榮工處工地），與富鈺鋼鐵工程有限公司（下稱富鈺公
    司）所簽立之鋼板樁租賃契約書（下稱系爭租賃契約書），
    建章營造有限公司（下稱建章公司）及其負責人薛文夫並未
    擔任連帶保證人，且未經建章公司及薛文夫之同意，在上址
    偽造薛文夫之署押，並盜用建章公司及其負責人薛文夫之印
    章（下稱系爭建章公司大小章）於上開契約書之連帶保證人
    欄內，表示建章公司及薛文夫為該租賃契約之連帶保證人之
    意，並交付出租人富鈺公司而行使之，足生損害於建章公司
    及薛文夫。因認被告甲○○涉有刑法第216條、第210條之行
    使偽造私文書罪嫌云云。
二、按犯罪事實應依證據認定之，無證據不得認定犯罪事實；又
    不能證明被告犯罪，應諭知無罪之判決，刑事訴訟法第154
    條第2項、第301條第1項分別定有明文。次按告訴人之告訴
    ，係以使被告受刑事訴追為目的，是其陳述是否與事實相符
    ，仍應調查其他證據以資審認；又認定犯罪事實之證據，係
    指得以認定被告確有犯罪行為之積極證據而言，該項證據自
    須適合於被告犯罪事實認定，始得採為斷罪資料，如未能發
    現相當證據，或證據不足以證明，自不能以推測或擬制之方
    法，為裁判基礎。苟積極證據不足為不利於被告事實之認定
    時，即應為有利於被告之認定，更不必有何有利之證據（最
    高法院52年台上字第1300號、29年度上字第3105號、30年上
    字第816號、40年臺上字第86號判例意旨參照）。次按檢察
    官就被告犯罪事實，應負舉證責任，並指出證明之方法，刑
    事訴訟法第161條第1項定有明文。因此被告並無自證己罪之
    義務，此乃無罪推定之原則。是檢察官對於起訴之犯罪事實
    ，應負提出證據及說服之實質舉證責任。倘其所提出之證據
    ，不足為被告有罪之積極證明，或其指出證明之方法，無從
    說服法院以形成被告有罪之心證，基於無罪推定之原則，自
    應為被告無罪判決之諭知（最高法院92年台上字第128號判
    例意旨參照）。再認定犯罪事實所憑之證據，雖不以直接證
    據為限，間接證據亦包括在內，然而無論直接或間接證據，
    其為訴訟上之證明，均須達於通常一般之人均不致於有所懷
    疑，而得確信其為真實之程度，始得據為有罪之認定，若其
    關於被告是否犯罪之證明未達此程度，而有合理性懷疑之存
    在，致使無從形成有罪之確定，根據「罪證有疑，利於被告
    」之證據法則，即不得遽為不利被告之認定（最高法院76年
    台上字第4986號判例意旨參照）。
三、公訴人認被告甲○○涉犯上開行使偽造私文書罪嫌，係以告
    訴人富鈺公司之指述及卷附松霖公司與富鈺公司所簽立之系
    爭租賃契約書1份，佐以：(1)被告自承在系爭租賃契約書上
    連帶保證人欄簽署薛文夫名義及蓋用系爭建章公司大小章之
    事實。(2)證人薛文夫經傳雖未於偵查中到庭，惟其於富鈺公
    司據系爭租賃契約對松霖公司及薛文夫起訴請求給付租金之
    台灣彰化地方法院（下稱彰化地院）民事案件審理中，否認
    於系爭租賃契約書擔任松霖公司之連帶保證人及蓋用系爭建
    章公司大小章等語明確。而系爭租賃契約書上系爭建章公司
    大小章印文，係被告未經薛文夫之同意所蓋，已據被告於上
    開彰化地院民事案件審理時，坦承不諱，此有該院90年度彰
    簡字第555號判決附卷足憑，足徵薛文夫並未同意擔任前開
    租賃契約之連帶保證人，甚為顯然。(3)證人即當時受僱於建
    章公司擔任西濱快速公路之工作人員陳永清於偵查中到庭結
    證稱：系爭建章公司大小章雖均放在工地，但均由薛文夫親
    自保管，俾利於公司收受文件使用，且薛文夫未命伊將前開
    大小印章交予被告，又建章公司曾把工地交付被告管理施工
    ，那段期間伊曾將領鋼筋之領用單交予被告蓋章，惟前開建
    章公司大小印章，僅限於公司收文之用，足認建章公司雖曾
    將工地交付被告管理施工，然交予被告之建章公司大小印章
    ，其目的僅在於建章公司業務範圍內可使用該大小印章，縱
    如被告所辯，建章公司之便章薛文夫曾使用於發函予榮工處
    ，及增派外勞、退還外勞之公文中，非僅專用於工地收發文
    等語，惟亦需業務範圍內始可使用該大小印章，但並不表示
    建章公司負責人首肯被告以建章公司及薛文夫之名義，對外
    訂立契約或擔任前開租賃契約之連帶保證人。(4)證人丁○○
    於偵查中證述明確等語為其所憑論據。
四、查被告甲○○於本院更二審審理時未到庭，而其於本院上訴
    審審理時，固坦承系爭租賃契約書上薛文夫的名字是伊寫的
    ，而薛文夫的印章和建章公司的印章是薛文夫本來放在伊那
    邊，伊拿出來蓋的，寫完之後伊直接交給富鈺公司等語不諱
    ，惟堅決否認有上揭偽造文書犯行；辯稱：建章公司承包榮
    工處工程，伊係建章公司之下包，建章公司負責人薛文夫為
    求工程順利進行，將系爭建章公司大小章交由伊保管，作為
    工地業務及簽約等使用，伊使用建章公司的印章及薛文夫的
    印章都是事前授權同意的。當初工地是陳永清在看管，伊成
    為建章公司的小包後，陳永清把其中壹組印章歸還給薛文夫
    ，薛文夫在工地交給伊的；另壹組的印章在薛文夫的北投住
    處薛文夫交給伊。期間伊使用系爭建章公司大小章與宇鋼企
    業股份有限公司（下稱宇鋼公司）、常利企業股份有限公司
    （下稱常利公司）及富鈺公司等三家公司分別簽訂鋼板樁租
    賃契約，簽約後均有將契約交薛文夫過目，嗣因建章公司無
    法支付伊款項，伊與建章公司解約後，常利公司尚持上開伊
    與常利公司所訂定之租賃契約向薛文夫換約，並將伊前以松
    霖公司為發票人所開立給常利公司之租金及保證金支票向薛
    文夫換開以建章公司為發票人之支票等語。
五、本院查：
（一）查被告代表松霖公司於89年12月1日承包建章公司之西濱
      快速道路WH06標工程下部結構鋼筋及鋼板樁工程後，持系
      爭建章公司大小章，於89年12月11日、同年月14日，以建
      章公司為承租人，分別與常利公司及宇鋼公司訂定鋼板樁
      租賃契約，復於89年12月18日，以建章公司為連帶保證人
      、松霖公司為承租人，與富鈺公司訂定鋼板樁租賃契約之
      事實，業據證人即宇鋼公司之業務經理丁○○於偵查中證
      述（見發查323卷第194頁）、證人即常利公司業務乙○○
      於原審審理時證述（見原審簡上卷二第229至230頁）及證
      人即富鈺公司之經理李明進於原審審理時證述（見原審簡
      上卷卷二第155至169頁）明確，並有上開建章公司與松霖
      公司於89年12月1日訂立之西濱快速道路WH06標工程下部
      結構鋼筋及鋼板樁工程合約書（見發查卷第204至217頁）
      、建章公司與常利公司於89年12月11日訂立之鋼板樁租賃
      契約書（見發查卷第25至30頁）、建章公司與宇鋼公司於
      89年12月14日訂立之鋼板樁租賃契約書（見發查卷第31至
      35頁，以松霖公司為連帶保證人）、及富鈺公司與松霖公
      司於89年12月18日訂立之鋼板樁租賃契約（見發查卷第3-
      7頁）等影本在卷可稽。足徵被告承包建章公司之西濱快
      速道路WH06標工程下部結構鋼筋及鋼板樁工程後，即積極
      承租鋼板樁以施工，並於約一星期之時間，持系爭建章公
      司大小章分別與常利公司、宇鋼公司及富鈺公司訂定上開
      鋼板樁租賃契約甚明。
（二）次查，被告承包建章公司之西濱快速道路WH06標工程後，
      薛文夫確將系爭建章公司大小章交予被告保管，此據證人
      即上開工程工地人員陳永清於偵查中證稱：伊原受雇於建
      章公司，建章公司之印章有放在工地，是便章，用在收文
      件，包括大小章。系爭印章都是薛文夫保管，他每天都有
      到工地去。自89年12月至90年2月份，建章公司有把工地
      交給被告管理、施工，那段期間，伊有把鋼筋領用單交由
      被告蓋建章公司大小章向榮工處領用鋼筋，而建章公司有
      把全部工程包括安全支撐及紮筋，並交代伊薪水向被告支
      領約1、2月，並提出薛文夫寫給榮工處函所蓋用印章與建
      章公司承接億承公司之印鑑章相同，表示此便章可以做為
      簽約之用等語（見發查卷第56至58頁，及第59至60頁）。
      最高法院此次發回意旨指明：證人陳永清於彰化地院90年
      彰簡字第555號請求給付租金民事事件於90年11月13日開
      庭時證稱：「這二個印章（指系爭建章公司大小章）是工
      地收發用，現場員工都可以用，印章平時由我保管，松霖
      公司接手後就交給被告（指松霖公司）法定代理人甲○○
      保管，我不知道現在這二個印章在哪裡」，嗣於本案偵查
      中則改稱：「（建章公司之印章有無放在工地？）有，那
      是便章，用在收文件，包括大小章」、「（公司負責人薛
      文夫曾命你把公司印章交給被告?）沒有」、「（甲○○
      有無保管公司便章？）不知道」，對薛文夫究有無將本件
      建章公司大小章交予被告保管？曾否同意被告使用於本件
      租賃契約書上擔任連帶保證人？前後供述亦反覆，認應予
      查明。本院更二審即於99年6月15日傳喚證人陳永清（已
      改名為丙○○）到庭作證。證人陳永清結證稱：「我自民
      國89年起受僱於建章公司工作一年多，於90年間離職。當
      時擔任工地監工，工地在桃園縣大園鄉竹圍村。（本院問
      ：建章公司的公司大小章，有無放在工地？）沒有，不可
      能放在工地。（問：有無人保管大小章？）應該有人保管
      ，但是不可能放在工地。我任職於建章公司時沒有保管過
      公司的大小章。（問：建章公司有無將竹圍工地的工程轉
      包給被告甲○○承作？）有的。（問：你在彰化地院90年
      彰簡字第555號富鈺公司對松霖公司請求給付租金案件作
      證時，為何證稱這二個印章是建章公司工地收發用，現場
      員工都可以用，印章平時由我保管，松霖公司接手後，就
      交給松霖公司兼任法定代理人甲○○保管，我不知道現在
      這二個印章在哪裡？提示本院上訴卷第27-28頁，並告以
      要旨）工地另外有代收文件用的便章，建章公司的大小印
      鑑章，不可能交給我保管。（問：當時你為何會有上開的
      證詞？）可能是法院書記官誤會我的意思，才這麼記載的
      ，當時有一顆方形的印章。領工程款的印章是大顆的印章
      ，法代的印章是薛文夫小顆印章。（問：你於91年5月17
      日在嘉義地檢91年發查字第323號作證，所述是否實在？
      提示該卷第56-58頁，並告以要旨）公司的大小印章不可
      能放在工地，有的話也只有公司的代收文件之印章放在工
      地而已。（問：薛文夫有無指示你將建章公司的大小章或
      便章交給甲○○去使用？）沒有。但是他們老闆及老闆間
      有無交付，我不清楚。」等語（見本院更二審卷111-112
      頁）。此外有卷附89年12月份至90年2月份鋼筋領用單上
      所蓋即為系爭建章公司大小章（見發查卷80至89頁）可稽
      ，而上開薛文夫交付被告系爭建章公司大小章之事實亦為
      公訴人所是認並於起訴書中載明（起訴書2頁倒數第6、7
      行）。又松霖公司與建章公司於90年3月間解約，業據被
      告陳明在卷，核與證人陳永清於偵查中證稱：自89年12月
      起至90年2月份止向被告支領薪水等情相符（見偵查卷58
      頁）。
（三）常利公司於松霖公司與建章公司解約前即聽聞被告與建章
      公司間可能解除合約關係，因擔心上開由被告持系爭建章
      公司大小章，以建章公司名義與常利公司所訂定之鋼板樁
      租賃契約，不被建章公司所承認，而由常利公司之業務乙○○於90年2月份向薛文夫本人提及換約情事，即欲由常
      利公司按上開契約內容重新製作一份契約書，由薛文夫親
      自簽署及蓋用建章公司大小章，而將原契約交予薛文夫，
      並由乙○○於90年3月份，至薛文夫位花蓮之辦公室向薛
      文夫本人換約，並將被告前所交付用以支付租金及保證金
      之以松霖公司名義開立之支票交給薛文夫，而向薛文夫收
      取由薛文夫當場開立以建章公司為發票人之支票，換約及
      換票過程，薛文夫並未特別表示任何意見或詢問乙○○任
      何問題之事實，業據證人乙○○於原審審理時證述明確（
      見原審簡上卷第二宗229至243頁）。因最高法院此次發回
      指明，常利公司於94年3月30日檢送常利公司與建章公司
      分別成立之鋼板樁租賃契約書，僅有89年12月11日及89年
      10月23日訂立者（見本院上訴卷一第212至222頁），並無
      常利公司於90年3月間與薛文夫換訂之契約書，認證人乙○○前揭證述是否屬實為質疑。本院更二審即再傳喚證人
      乙○○到庭作證。證人乙○○結證稱：「我從82、83年間
      到95、96年間為止，在常利公司擔任業務工作。89年間常
      利公司有與建章公司簽訂鋼板樁租賃契約書，當時我是承
      辦人。（檢察官問：還有沒有留存當時契約書的原本？）
      時隔那麼久了，我想應該不在。而且我已經離開常利公司
      。（問：你曾經在90年3月份的時候，到花蓮薛文夫那邊
      去換約？）是的。（問：為什麼要換約？）好像是合約到
      期，所以去重新簽訂合約。（問：是否松霖公司及建章公
      司正式解約？）沒有。松霖公司是後來才來的，我不太記
      得有與松霖公司合約，我記得應該是與建章公司合約，後
      來建章公司財務出問題，松霖公司才進來的。（問：換了
      新約，有無契約書？）已經很久了，我想公司應該沒有契
      約書了。（問：你當時去換約的時候，有無順便換支票？
      ）去的時候，有拿票，但是不是拿松霖公司的票去換票，
      我就不記得了。（本院問：當時常利公司有無與建章公司
      有生意往來？）有的。是常利公司的鋼板樁出租給建章公
      司使用。（問：建章公司的負責人是否為薛文夫，你認識
      他？）是的，我們做生意的時候才認識的。（問：提示上
      訴卷(一)第218-222頁，此契約書日期寫89年10月23日，是
      不是你們常利公司與建章公司簽立的？）對的。（問：為
      什麼契約內會附一紙90年3月13日建章公司兼法代薛文夫
      簽發面額新台幣【下同】496萬元的本票？提示上訴卷(一)
      第221頁背面）那張496萬元的本票是薛文夫親自簽的，為
      何日期會變成90年3月13日簽發的本票，可能是他原本的
      鋼板樁租約到期後，再延期，到90年3月，所以才會開立
      此張90年3月13日的本票給常利公司。（問：提示上訴卷
      (一)第213-217頁，此契約書日期寫89年12月11日，是不是
      你們常利公司與建章公司簽立的？）是的。（問：為什麼
      契約內會附一紙90年3月22日建章公司兼法代薛文夫簽發
      面額165萬2400元的本票？提示上訴卷(一)第216頁背面）這
      是89年10月23日訂立鋼板樁租賃契約書後，我們公司就將
      鋼板樁出租給建章公司使用，到了89年12月11日建章公司
      使用的鋼板就超出原來租約約定數量，所以我在90年3月
      22日找到薛文夫以後，再補簽89年12月11日的鋼板樁租約
      書，薛文夫本人並於90年3月22日簽發165萬2400元的本票
      給我們公司。（問：為何常利公司會與建章公司，分別在
      89年10月23日及89年12月11日各訂立壹份鋼板樁租賃契約
      ？）一開始只有在89年10月23日訂立這份鋼板樁租賃契約
      書，後來出貨的數量已經超過合約書約定的數量，所以我
      們才追加89年12月11日這一份的契約書，後來這份契約書
      在90年3月找到薛文夫以後，再補簽第二份的契約書。（
      問：你在93年11月3日於嘉義地院92年度簡上字第9號審理
      的時候，作證所述是否實在？提示嘉義地院簡上字第9號
      卷第229-243頁筆錄）是的，我所說實在。（問：你當時
      作證說89年12月份簽的合約，在90年3月換約，是否正確
      ？）因為松霖公司曾經用建章公司的名義，於89年12月與
      常利公司訂了一份鋼板樁租賃契約書，我們擔心不是建章
      公司直接出面，所以於90年3月我才去花蓮找建章公司的
      薛文夫以原約內容為準重新換約。（問：為何常利公司於
      94年3月30日函覆本院並檢送之合約書影本裡面無90年3月
      份之合約影本？提示本院上訴卷第212-222頁）90年3月我
      有去換約沒錯，當時薛文夫有開立本票給我，但是契約的
      日期回溯記載89年12月11日的日期訂的，所以沒有90年3
      月份的合約。（檢察官問：89年12月11日鋼板樁租賃契約
      舊約，到底是由松霖公司與你們公司何人簽訂的？）本件
      契約書由我擬稿的，松霖公司的甲○○跟我的前手訂立的
      ，我的前手名字我想不起來的，只知道姓黃。但是契約日
      期是不是89年12月11日我無法確定。」等語（見本院更二
      審卷第50至52頁）。按乙○○為常利公司之業務，與被告
      間並無瓜葛，並無甘冒刑事上偽證罪之處罰，且有上開常
      利公司與建章公司於89年12月11日補簽訂之鋼板樁租賃契
      約書，及薛文夫本人於90年3月22日簽發面額165萬2400元
      本票予常利公司等在卷可憑（見本院上訴卷(一)第213至217
      頁，其中第216頁背面為本票影本），且依前揭所述，被
      告代表之松霖公司與建章公司於90年3月間解約，佐參證
      人乙○○代理常利公司即於90年3月間找薛文夫重新換約
      ，堪認證人乙○○上開之證述為屬可信。
（四）又原審及本院上訴審調閱彰化地院90年彰簡字第555號民
      事卷全卷，該案係富鈺公司就系爭租賃契約書，對承租人
      松霖公司及連帶保證人薛文夫起訴請求給付租金等事件，
      薛文夫為該民事案件之被告，是薛文夫在該案件之陳述及
      主張，對其權利影響甚鉅，本難期待其為真實之陳述，況
      薛文夫本人並未在該案件親自到庭陳述（參見彰簡字第55
      5號卷第21、65、105、127、148、179、184、212頁；彰
      簡上字卷29、53、84、106、127頁），僅提出答辯狀及委
      託訴訟代理人到庭（彰簡字第555號卷第52至55、115至11
      8頁；彰簡上字卷第131至133頁），而薛文夫屢經檢察官
      、原審及本院上訴審傳喚均不到庭（發查卷第54至55頁，
      原審簡上卷第50、72頁，本院上訴卷二第7、10頁）自難
      以薛文夫於上開民事案件透過答辯狀及訴訟代理人否認交
      付印章及授權被告訂約，而逕為不利被告之認定。況且薛
      文夫之訴訟代理人於前開民事事件所陳答辯狀載稱系爭建
      章公司大小章乃工地收文之用，非建章公司對外交易之印
      鑑章，為工地用便章，平時置放於工地辦公室，取得容易
      ，非由薛文夫交予被告保管；且公司不得為保證人等情（
      附於彰簡字第555號卷第52至55頁；影本附於發查卷第8至
      15頁），所述與事實不符，析論如下：
      (1)在上開彰化地方法院90年彰簡字第555號民事卷中，原
        告富鈺公司90年11月23日民事準備書狀(三)中所檢送之證
        物，即臺灣省政府農林廳水土保持局第六工程所與東鈺
        營造有限公司簽訂之87年度見晴產業道路養護工程合約
        書（彰簡字第555號卷第102至104頁），連帶保證人即
        為建章公司及興邦營造有限公司（同上卷第104頁），
        足見薛文夫上開答辯狀所載不足取。
      (2)而建章公司向榮工處申領泰勞之增派申請單、退還申請
        單及鋼筋領用單上所蓋用之建章公司大小章，亦係本件
        系爭契約上之大小章，此有泰勞增派及退還申請單、鋼
        筋領用單附卷可參（見發查卷第78至90頁），足見上開
        建章公司大小章，並非如薛文夫上開所陳僅為工地用便
        章至明。
      (3)再者，富鈺公司以建章公司為被告，於臺灣花蓮地方法
        院提起之給付工程款事件（即該院90年度訴字第17號、
        臺灣高等法院花蓮分院90年度上字第92號民事卷；註：
        薛文夫於該案審理時曾出庭，但就該案「連帶保證人」
        相關爭點，並未有任何相關之陳述），經本院上訴審調
        卷審閱結果，建章公司與富鈺公司簽訂之工程承攬合約
        書上所蓋之建章公司大小章，與上開被告與富鈺公司所
        簽立系爭租賃契約書上之大小章相同，有上開工程承攬
        合約書附於上開花蓮地方法院民事卷可參（花蓮地院90
        年度訴字第17號卷第12頁；花蓮高分院90年度上字第92
        號一卷第46、51、125、131頁），益徵系爭租賃契約書
        上建章公司之大小章應非僅供收文之用甚明。
      (4)另證人陳永清雖於偵查中供稱系爭建章公司大小章為便
        章，用在收文件等語；又於同次訊問中證稱於建章公司
        將工地交由被告管理、施工時，將鋼筋領用單交由被告
        蓋章等情。於本院更二審時復到庭證稱：「我自民國89
        年起受僱於建章公司工作一年多，於90年間離職，當時
        擔任工地監工，工地在桃園縣大園鄉竹圍村。…建章公
        司有將竹圍工地的工程轉包給被告甲○○承作。（本院
        問：你在彰化地院90年彰簡字第555號富鈺公司對松霖
        公司請求給付租金案件作證時，為何證稱這二個印章是
        建章公司工地收發用，現場員工都可以用，印章平時由
        我保管，松霖公司接手後，就交給松霖公司兼任法定代
        理人甲○○保管，我不知道現在這二個印章在哪裡？提
        示本院上訴卷第27-28頁，並告以要旨）工地另外有代
        收文件用的便章。建章公司的大小印鑑章，不可能交給
        我保管。（問：當時你為何會上開的證詞？）可能是法
        院書記官誤會我的意思，才這麼記載的，當時有一顆方
        形的印章。領工程款的印章是大顆的印章，法代的印章
        是薛文夫小顆印章。公司的大小印章不可能放在工地，
        有的話也只有公司的代收文件之印章放在工地而已。」
        等語（見本院更二審卷第111-112頁）。是於被告承包
        建章公司工程後，系爭建章公司大小章不僅由被告保管
        ，且已不再侷限於收文使用，此情另有前揭鋼筋領用單
        及建章公司90年2月16日建工字第001號、90年3月1日建
        工字第002號文在卷可按（見偵查卷78至79頁），亦如
        前述。再參之系爭建章公司大小章亦曾被指定為與億承
        工程股份有限公司訂約專用之印鑑章及上開與富鈺公司
        簽訂之工程承攬合約書上，業如上述，且亦有卷附廠商
        印鑑卡可憑（見偵查卷第60頁），故公訴人以證人陳永
        清之證言，推斷被告使用系爭建章公司大小章任租賃契
        約之連帶保證人已逾越薛文夫之授權云云，揆諸上開說
        明，稍嫌速斷。
      (5)又彰化地院90度彰簡字第555號民事判決，雖認定被告
        坦承未經薛文夫同意在系爭租賃契約書上連帶保證人欄
        蓋用系爭建章公司大小章，然經原審及本院上訴審查閱
        上開民事案件，被告於該案審理中所為之陳述，並未曾
        自承其係未經薛文夫同意蓋用印章等語，雖有陳稱其事
        後拿契約給薛文夫看，薛文夫說工程要緊，先租了再說
        ，沒有特別說可否當連帶保證人等語（見上開民事卷第
        158頁）。查被告已稱薛文夫交付系爭建章公司大小章
        印章時有表明得用於簽約，而被告持系爭建章公司大小
        章，以建章公司為承租人，與常利公司訂定鋼板樁租賃
        契約，經薛文夫無異議換約及更換租金及保證金支票等
        事實亦如前述，是被告上開民事判決中所陳，或僅在陳
        明薛文夫交付系爭建章公司大小章時僅略稱簽約使用，
        但未特別說明係擔任承租人或連帶保證人之情，尚難以
        被告於上開民事案件所陳，驟認定被告未經薛文夫授權
        蓋用系爭建章公司大小章自明。
      (6)其餘告訴人所陳各節亦無足採：
        告訴人於刑事告訴理由補充狀，指摘稱「建章公司與
          億承公司」訂約之印鑑章（即發查卷第60頁所示者）
          ，與建章公司之印鑑章不符，亦與「建章公司與松霖
          公司」簽約之印章不符（即發查卷第205頁所示者）
          。惟觀之本件工程，建章公司係向榮工處承包「西濱
          快速道路WH06標新建工程橋樑下構鋼板樁打拔工程」
          後，再將其下部結構鋼筋及鋼板樁工程轉包予被告所
          經營之松霖公司，建章公司依契約仍須按月向榮工處
          報價，即按月提出估價單及鋼軌樁（計價）數量統計
          表，而上開報表均須蓋用建章公司之大小章，此有建
          章公司89年12月至90年3月間所提出之估價單及建章
          公司鋼軌樁（計價）數量統計表在卷可參（發查卷第
          93至108頁），而上開報表均須蓋用建章公司之大小
          章，此大小章即是「建章公司與松霖公司工程合約書
          」上之大小章，準此，薛文夫自可能將上開大小章交
          給被告使用至明，何況薛文夫亦係以前開系爭租賃契
          約書上所蓋用之建章公司大小章與富鈺公司簽約，業
          如前述。自難以前開大小章不符，遽為被告不利之認
          定。退而言之，以前開建章公司均需按月向榮工處行
          文報備各種材料估價單及鋼軌樁數量之情形而言，足
          見薛文夫對於轉包予被告後，被告每月究使用多少鋼
          軌（板）樁及來源，自應知悉明白，亦即被告依約應
          將工地使用之鋼板樁用量按月報價予薛文夫，薛文夫
          再轉報予榮工處始合理，再衡以證人陳永清於偵查中
          亦證稱：「（公司便章都是何人在保管？）都是薛文
          夫。他每天都有到工地去」等語（發查卷56頁背面）
          ，益徵薛文夫理應知悉被告承包期間使用多少鋼軌（
          板）樁及其來源。其諉稱不知系爭租賃契約書云云，
          應屬卸責之詞。
        告訴人於刑事告訴理由補充狀另指摘稱，證人丁○○
          供述與卷證契約書不符，蓋證人丁○○證稱：「（為
          何不與甲○○之松霖公司簽約？）因他要求發票開建
          章公司，故我們公司必須以建章公司為乙方」。然觀
          之被告所提出之宇鋼公司與建章公司之契約書，內所
          附之票據乃是松霖公司所開出，故證人陳述與契約書
          內容大相逕庭，其證詞難予採信云云。又此次最高法
          院發回意旨指明，證人丁○○於偵查中已陳稱：伊於
          89年12月14日代理宇鋼公司與建章公司簽訂鋼板樁租
          賃契約時，原以為被告係建章公司之人員，經雙方洽
          談後，方知不是，但因被告表示正準備將建章公司買
          下，且已與建章公司老闆商談中，建章公司老闆乃將
          本件建章公司大小章交給被告處理工地事宜，伊始與
          被告簽約，簽約時並未向建章公司確認該公司是否同
          意訂約，伊亦不認識建章公司負責人薛文夫等語（見
          發查323卷第194、195頁）。倘所證無訛，被告如確
          經薛文夫事前授權並同意以薛文夫及建章公司名義與
          人簽約，則被告於以建章公司名義與宇鋼公司簽訂鋼
          板樁租賃契約時，何需向丁○○佯稱其正準備買下建
          章公司且已在商談中？認應予查明。本院更二審乃傳
          喚證人丁○○於99年7月20日到庭作證。證人丁○○
          結證稱：「我於89年10月23日代理宇鋼公司簽立鋼板
          樁租賃契約，我當時是宇鋼公司的經理。簽約當時，
          我原以為被告甲○○是建章公司的人員，後來經過雙
          方的洽談後，才知道甲○○不是建章公司的人員，李
          定淞說他要將建章公司購買下來，且已在商談中。（
          本院問：由於甲○○向你表示準備要向建章公司買下
          ，且已經向建章公司老闆洽談中，建章公司老闆就將
          本件建章公司大小章交給被告甲○○處理？）是的。
          （問：你在何種情形之下，知道甲○○不是建章公司
          的人？）甲○○的給我的名片是松霖公司的名片，才
          知道甲○○不是建章公司的人員。（問：提示發查32
          3卷第31-35頁，請問這份鋼板樁租賃契約書，是否當
          時你與甲○○訂立的契約？）這份是我與甲○○所訂
          立的契約沒錯，但是甲○○給我的名片，所以我知道
          甲○○不是建章公司的人員，我在合約上有要求松霖
          公司要在合約書上擔任連帶保證人。（問：你說你代
          表宇鋼公司，為何在契約書上面，只有法代的名字，
          卻沒有你的簽章？）這是我們契約書的格式，雖然我
          代表宇鋼公司去簽章，但是契約書甲方部分只有記載
          宇鋼公司及負責人的名稱，代理人沒有在契約書上面
          蓋章及簽名。（問：你說你直接代理宇鋼公司去訂約
          ，對方建章公司並沒有代理人或代表人在場，為何契
          約書上，會有建章公司的小章及負責人薛文夫的印文
          在上面？提示並告以要旨）因為甲○○他表示準備要
          去購買建章公司，已經談到一定程度，這個工地由李
          定淞他們公司要接手，所以建章公司才將大小章及負
          責人的印章交給他，【甲○○當時有明白告訴我建章
          公司有將建章公司的大小章及負責人的印章交給他去
          使用】。（問：你跟甲○○簽約的時候，你是否知道
          甲○○有代理建章公司訂約？）甲○○告訴我，他有
          代理建章公司，因為我們先預收租金的票，但是李定
          淞無法開立建章公司的支票，只能開立松霖公司的支
          票支付我們，所以我們請松霖公司及其負責人甲○○
          擔任本件鋼板樁租賃的擔任連帶保證人。」等語（見
          本院更二審卷第148-149頁）。參以本件被告之松霖
          公司與建章公司簽約後，被告至工地查看後，發現仍
          有前手即富鈺公司之部分鋼材留於現場，即徵得薛文
          夫同意與富鈺公司簽訂系爭鋼板樁租賃契約，並以建
          章公司為契約之連帶保證人，另由於工程所需鋼材仍
          有未足，被告乃再向常利公司續約租賃鋼板樁，並與
          宇鋼公司簽約租賃鋼板樁，因整個工程係由建章公司
          與榮工處簽約，為了節稅即以建章公司出名分別向常
          利公司、宇鋼公司簽訂租約此為薛文夫事先知情且同
          意，有上開臺灣花蓮地方法院90年度訴字第17號給付
          工程款事件民事卷可參（該卷67、76至78、119頁）
          。蓋報稅用之發票都開給建章公司了，身為負責人之
          薛文夫欲辯稱不知此部分租約，亦不合情理。是告訴
          人據此主張證人丁○○證詞不足採信，稽之上開說明
          ，顯有誤會。
        告訴人於刑事陳述狀指摘稱「系爭租賃契約書之連帶
          保證人是薛文夫個人並非建章公司，因此本件應審酌
          薛文夫個人是否授權被告簽約而非建章公司是否授權
          」云云。惟由前述被告承包建章公司之西濱快速道路
          WH06標工程下部結構鋼筋及鋼板樁工程後，即積極承
          租鋼板樁以施工，並於約一星期之時間，持系爭建章
          公司大小章分別與常利公司、宇鋼公司及富鈺公司訂
          定上開鋼板樁租賃契約及薛文夫為使被告承包建章公
          司之工程得以順利施工而授權被告於前述租賃契約中
          使用建章公司大小章，雖被告於系爭租賃契約中，連
          帶保證欄人係書寫為薛文夫個人下蓋薛文夫及建章公
          司章，與與常利公司、宇剛公司間之契約均係以建章
          公司為契約當事人下蓋建章公司及薛文夫印章不同，
          然再參酌前述薛文夫對於系爭租賃契約內容應為知悉
          而於當時並未質疑，且於前述臺灣花蓮地方法院90年
          度訴字第17號、臺灣高等法院花蓮分院90年度上字第
          92號民事案件審理時出庭，但就本案「連帶保證人」
          相關爭點，並未有任何相關之陳述等事實以觀，亦應
          認為薛文夫應有授權被告於系爭租賃契約授權被告使
          用薛文夫印章。
      (7)至告訴人聲請公訴人傳喚證人薛文夫到院詰問，本院更
        一審依告訴人所陳報之地址及證人之住所傳喚，惟均未
        到庭，且證人薛文夫自90年8月出境後即滯留國外，此
        有法務部－入出境資訊連結作業一紙附於本院卷可稽，
        證人薛文夫確已無從傳喚調查，併此敘明。
（五）綜上所述，本件依檢察官所舉之證據，尚難使本院得確信
      其所指被告上開偽造文書等犯行為真實之程度，而有合理
      性懷疑之存在，致使無從形成被告有罪之確信，根據「罪
      證有疑，利於被告」之證據法則，即不得遽為不利被告之
      認定。此外，復查無其他積極證據足資證明被告有何檢察
      官所指之犯行，被告犯罪即屬不能證明，參諸上開判例意
      旨，自應為被告無罪之諭知。
六、綜上，公訴人既無法舉證證明被告確有本案偽造文書之犯行
    ，此外復查無其他積極證據證明被告確有公訴人所指之犯行
    ，則依前揭法條及判例意旨，應認不能證明被告犯罪，原審
    因之對被告為無罪之判決，本院經核並無違誤，上訴人仍執
    陳詞指摘原判決不當，為無理由，應駁回其上訴。
七、臺灣嘉義地方法院檢察署聲請合併審判部分（93年度偵字第
    7172號，於原審併辦時案號為93年度偵字第1152號），因本
    案諭知無罪部分，自難認有裁判上一罪之關係，宜退回由檢
    察官另行偵辦。
八、被告經本院合法傳喚，無正當之理由不到庭，爰不待其陳述
    逕行判決。
據上論斷，依刑事訴訟法第368條、第371條，判決如主文。
本案經檢察官林炎昇到庭執行職務。
中    華    民    國    99    年     7    月    30   日
                  刑事第一庭    審判長法  官  茆臺雲
                                      法  官  蔡長林
                                      法  官  王明宏
以上正本證明與原本無異。
檢察官如不服本判決應於收受本判決後十日內向本院提出上訴書
，其未敘述上訴理由者並得於提起上訴後十日內向本院補提理由
書。
                                      書記官  黃全忠
中    華    民    國    99    年    7     月    30    日

司法院資訊處製作；財團法人民間司法改革基金會備份。
